臺灣桃園地方法院刑事判決
110年度審金訴字第542號
公  訴  人  臺灣桃園地方檢察署檢察官
被      告  張嘉仁


上列被告因詐欺等案件，經檢察官提起公訴（110年度偵字第135
40號），被告於本院準備程序進行中，就被訴事實為有罪之陳述
，經本院告知簡式審判程序意旨，並聽取當事人之意見後，本院
合議庭裁定由受命法官獨任依簡式審判程序審理，判決如下：
    主  文
乙○○共同犯洗錢防制法第十四條第一項之洗錢罪，處有期徒刑陸
月，併科罰金新臺幣叁萬元，罰金如易服勞役，以新臺幣壹仟元
折算壹日。
未扣案之犯罪所得新臺幣壹仟元沒收。
    事實及理由
一、犯罪事實：
　　乙○○與速凌翔（由檢察官另行通緝）為國中同學，其明知金
    融機構存款帳戶為個人信用之表徵，任何人均可自行到金融
    機構申請開立存款帳戶而無特別之窒礙，並可預見速凌翔徵
    求乙○○代為提領他人銀行帳戶之款項，極可能係不法份子為
    遂行詐欺犯罪，取得詐欺取財犯罪所得之贓款，使檢警及被
    害人均難以追查該詐欺罪所得財物，而有掩飾詐欺取財犯罪
    所得之本質，來源、去向及所在，製造金流斷點之虞；又可
    預見依速凌翔指示領取詐欺取財犯罪所得之贓款再交付給速
    凌翔，係參與詐欺取財犯罪，竟仍基於縱使因此掩飾詐欺犯
    罪所得之本質、來源、去向及所在，製造金流斷點、縱使因
    此參與詐欺取財犯行，仍不違背其本意之不確定故意，與速
    凌翔共同意圖為自己不法之所有，基於詐欺取財及掩飾、隱
    匿特定詐欺犯罪所得本質、來源、去向及所在之洗錢等犯意
    聯絡，由速凌翔所屬詐欺集團（無證據顯示乙○○知悉或可得
    而知速凌翔隸屬成員達2人以上之詐欺集團，或其中含有少
    年成員，下稱「本案詐欺集團」）某成年成員偽以丙○○○之
    姪子（下稱「假冒之丙○○○姪子」），於109年11月30日下午
    3時33分許撥打電話予丙○○○之夫謝阿顧，佯稱在外欠錢欲向
    其借款，謝阿顧回覆沒有錢可以借後，並告知丙○○○上情，
    丙○○○便自行於109年12月1日上午11時4分許聯絡「假冒之丙
    ○○○姪子」，「假冒之丙○○○姪子」即向丙○○○佯稱在外欠錢
    欲向其借款等語，致丙○○○陷於錯誤，於109年12月1日中午1
    2時5分許，至高雄市○○區○○○路000號之中華郵政股份有限公
    司（下稱郵局）五塊厝郵局，以臨櫃匯款之方式匯款新臺幣
    （下同）5萬元至余紫僮（涉犯幫助洗錢罪部分，業經臺灣
    臺中地方法院以110年度易字第1359號判決判處有期徒刑4月
    確定）申辦之臺灣商業銀行股份有限公司帳號000000000000
    號帳戶（下稱「余紫僮臺銀帳戶」）內；乙○○則持其於同日
    中午12時許，在桃園市桃園區桃園火車站統領廣場旁，由速
    凌翔交付之「余紫僮臺銀帳戶」提款卡，於109年12月1日下
    午3時5分許，依速凌翔之指示前往桃園市○○區○○街00號之全
    家便利超商設置之自動櫃員機提領2萬元後，再將前揭金額
    及「余紫僮臺銀帳戶」提款卡置放在桃園市八德區大湳市場
    公廁內之洗手台下，並通知速凌翔前去領取，以此方式掩飾
    上開詐欺取財罪犯罪所得之本質、來源、去向及所在。嗣丙
    ○○○驚覺受騙並報警後，始為警循線查獲上情。
二、證據名稱：
　㈠被告乙○○分別於警詢、檢察官訊問、本院準備程序及審理中
    之自白。
　㈡證人即告訴人丙○○○於警詢中之陳述。
　㈢內政部警政署反詐騙諮詢專線紀錄表、高雄市政府警察局苓
    雅分局三多路派出所受理詐騙帳戶通報警示簡便格式表、受
    理各類案件紀錄表、受理刑事案件報案三聯單、郵政跨行匯
    款申請書、丙○○○與詐欺集團之通話紀錄、詐欺集團傳送予
    丙○○○之簡訊照片、監視器畫面翻拍照片、臺灣銀行營業部1
    10年4月29日營存字第11050043341號函及函附存摺存款歷史
    明細批次查詢。
三、論罪科刑：
  ㈠按刑法上之幫助犯，係以幫助他人犯罪之意思而參與犯罪構
    成要件以外之行為而成立。所謂以幫助他人犯罪之意思而參
    與者，指其參與之原因，僅在助成他人犯罪之實現者而言。
    倘以合同之意思而參加犯罪，即係以自己犯罪之意思而參與
    ，縱其所參與者為犯罪構成要件以外之行為，仍屬共同正犯
    。申言之，詐欺取財係以取得財物為犯罪之目的，故於犯罪
    尚未完結前，凡以自己犯罪之意思而參與者，不論係負責收
    取人頭帳戶、實際施以詐術、居中接應聯繫、提領或拿取款
    項等，均應依共同正犯論處，其中猶以提領或拿取款項者，
    因攸關財物是否完全落入實力支配範圍，最為關鍵，自難僅
    因被害人已將款項匯入帳戶或依指示置放於指定地點，逕謂
    後續提領、拿取款項之行為僅屬犯罪後行為。經查，被告於
    檢察官訊問中供稱：「領錢當天，共同正犯速凌翔在桃園火
    車站統領廣場給我一張提款卡，並告訴我密碼，我沒有注意
    看提款卡上的人名為何人，共同正犯速凌翔就說把卡片的錢
    都領出來，所以我就到上址領錢……」、「（檢察官問：為何
    從桃園跑到八德去領錢？）共同正犯速凌翔叫計程車讓我坐
    車去領錢，我有問他為什麼要這樣，但他都沒有跟我說。」
    等語明確（見偵字卷第88頁），顯見被告係以自己犯罪之意
    思，依指示領取人頭帳戶內之款項，並將詐欺取財犯罪所得
    之贓款轉交給同案被告共同正犯速凌翔，揆諸前開說明，被
    告自為本次詐欺取財犯行之共同正犯。惟被告於警詢、檢察
    官訊問時均供稱其拿取提款卡及交付贓款之過程中，僅與同
    案被告共同正犯速凌翔1人聯繫等語明確（見偵字卷第8-11
    頁、第87-89頁），自無從認定被告已知悉共同正犯速凌翔
    係隸屬成員達2人以上之詐欺集團，復無證據證明被告對於
    該詐欺集團之詐騙手法及分工均有所認識及知悉，依「所犯
    重於所知，從其所知」之法理，此部分尚無從遽以論斷被告
    成立刑法第339條之4第1項第2款之三人以上共同犯詐欺取財
    罪嫌。
  ㈡次按洗錢防制法所稱洗錢，指下列行為：一、意圖掩飾或隱
    匿特定犯罪所得來源，或使他人逃避刑事追訴，而移轉或變
    更特定犯罪所得。二、掩飾或隱匿特定犯罪所得之本質、來
    源、去向、所在、所有權、處分權或其他權益者。三、收受
    、持有或使用他人之特定犯罪所得，洗錢防制法第2條定有
    明文。復按現行洗錢防制法第14條第1 項之一般洗錢罪，祇
    須有同法第2條各款所示行為之一，而以同法第3條規定之特
    定犯罪作為聯結即為已足；倘行為人意圖掩飾或隱匿特定犯
    罪所得來源，而將特定犯罪所得直接消費處分，甚或交予其
    他共同正犯，或由共同正犯以虛假交易外觀掩飾不法金流移
    動，即難認單純犯罪後處分贓物之行為，應仍構成新法第2
    條第1或2款之洗錢行為（最高法院109年度台上字第57號、
    第436號判決參照）。查被告依同案被告共同正犯速凌翔指
    示於109年12月1日下午3時5分許，前往桃園市○○區○○街00號
    之全家便利超商設置之自動櫃員機提領2萬元後，再將前揭
    金額及「余紫僮臺銀帳戶」提款卡置放在桃園市八德區大湳
    市場公廁內之洗手台下，並通知共同正犯速凌翔前去領取，
    目的顯在藉此製造金流斷點，使偵查機關難以追查帳戶金流
    ，以達掩飾詐欺犯罪所得之本質、來源、去向及所在，揆之
    前開判決要旨，被告所為已該當洗錢防制法第14條第1項之
    一般洗錢罪之構成要件。
  ㈢核被告所為，係犯刑法第339條第1項之詐欺取財罪及洗錢防
    制法第14條第1項之一般洗錢罪。公訴意旨認此部分應依刑
    法第339條之4第1項第2款之三人以上共同犯詐欺取財罪處斷
    ，尚有未洽，業如前述，惟起訴之基本社會事實相同，爰依
    刑事訴訟法第300條規定變更起訴法條。
  ㈣被告與共同正犯速凌翔係在合同意思範圍內，各自分擔犯罪
    行為之一部，並相互利用他人之行為，以達共同詐欺取財及
    洗錢之犯罪目的，業如前述，被告自應就其所參與之犯行，
    對於全部所發生之結果，共同負責。故被告與同案被告共同
    正犯速凌翔就詐欺取財及洗錢之犯行，均具有犯意聯絡及行
    為分擔，皆應論以共同正犯。
  ㈤再按刑法上一行為而觸犯數罪名之想像競合犯，其存在之目
    的，在於避免對於同一不法要素予以過度評價，則自然意義
    之數行為，得否評價為法律概念之一行為，應就客觀構成要
    件行為之重合情形、主觀意思活動之內容、所侵害之法益與
    行為間之關聯性等要素，視個案情節依社會通念加以判斷。
    如具有行為局部之同一性，或其行為著手實行階段可認為同
    一者，得認與一行為觸犯數罪名之要件相侔，而依想像競合
    犯論擬（最高法院105年度台非字第66號判決意旨參照）。
    查被告與同案被告共同正犯速凌翔所為共同詐欺取財及洗錢
    犯行，行為雖非屬完全一致，然就該犯行過程以觀，上開行
    為間時空相近，部分行為重疊合致，有實行行為局部同一之
    情形，且係為達向告訴人詐得款項之單一犯罪目的，而依預
    定計畫下所為之各階段行為，在法律上應評價為一行為，而
    同時觸犯詐欺取財罪及一般洗錢罪，為異種想像競合犯，應
    依刑法第55條規定，從一重依一般洗錢罪處斷。　
  ㈥被告在檢察官訊問及本院準備程序時，均坦承依同案被告共
    同正犯速凌翔指示提領「余紫僮臺銀帳戶」內之款項，並將
    提領之贓款旋轉交予同案被告共同正犯速凌翔，而自白上開
    一般洗錢罪犯行，應依洗錢防制法第16條第2項之規定，減
    輕其刑。
  ㈦爰審酌被告不思以正常途徑獲取財物，僅因貪圖不法利益，
    即加入詐欺集團，動機不良，手段可議，價值觀念偏差，且
    隱匿詐欺犯罪所得本質、去向，所為嚴重損害財產交易安全
    及社會經濟秩序，對告訴人之財產及社會秩序產生重大侵害
    ，兼衡被告在詐欺集團之角色分工、參與之時間，暨衡酌被
    告犯後坦承全部犯行，且就洗錢犯行於偵查、審判中均自白
    ，已符合相關自白減刑規定，然尚未賠償告訴人之損失，得
    到告訴人之原諒，復斟酌被告之生活及經濟狀況、素行、年
    紀及智識程度等一切情狀，量處如主文所示之刑，並諭知罰
    金易服勞役之折算標準，以示懲儆。
四、沒收：
　㈠犯罪工具：
　　查「余紫僮臺銀帳戶」之提款卡並未扣案，現是否尚存而未
    滅失，未據檢察官釋明，又上開提款卡因告訴人丙○○○報案
    而遭警示凍結，是以該提款卡現已無法使用並失其財產上價
    值，沒收或追徵與否，對於被告不法行為之非難，抑或刑罰
    之預防或矯治目的助益甚微，欠缺刑法上之重要性，且若另
    外開啟執行程序顯不符經濟效益，為免執行困難及耗費資源
    ，爰均依刑法第38條之2第2項規定不宣告沒收或追徵。
　㈡犯罪所得：
　⒈按犯罪所得之沒收、追繳或追徵，在於剝奪犯罪行為之實際
    犯罪所得，使其不能坐享犯罪之成果，其重點置於所受利得
    之剝奪，故無利得者自不生剝奪財產權之問題。又按共同正
    犯犯罪所得之沒收、追繳或追徵，本院向採之共犯連帶說，
    業於104年度第13次刑事庭會議決議不再援用、供參考，並
    改採沒收或追徵應就各人所分得者為之之見解。又所謂各人
    「所分得」，係指各人「對犯罪所得有事實上之處分權限」
    ，法院應視具體個案之實際情形而為認定：倘若共同正犯各
    成員內部間，對於不法利得分配明確時，固應依各人實際分
    配所得沒收；然若共同正犯成員對不法所得並無處分權限，
    其他成員亦無事實上之共同處分權限者，自不予諭知沒收；
    至共同正犯各成員對於不法利得享有共同處分權限時，則應
    負共同沒收之責。至於上揭共同正犯各成員有無犯罪所得、
    所得數額，係關於沒收、追繳或追徵標的犯罪所得範圍之認
    定，因非屬犯罪事實有無之認定，並不適用「嚴格證明法則
    」，無須證明至毫無合理懷疑之確信程度，應由事實審法院
    綜合卷證資料，依自由證明程序釋明其合理之依據以認定之
    （最高法院104 年度台上字第3937號判決意旨參照）。
　⒉次按洗錢防制法第18條第1項固規定：「犯第14條之罪，其所
    移轉、變更、掩飾、隱匿、收受、取得、持有、使用之財物
    或財產上利益，沒收之；犯第15條之罪，其所收受、持有、
    使用之財物或財產上利益，亦同。」，為刑法沒收規定之特
    別規定，自應優先於刑法相關規定予以適用，亦即就洗錢行
    為標的之財物或財產上利益，均應依洗錢防制法第18條規定
    沒收之。惟上開條文雖採義務沒收主義，卻未特別規定「不
    問屬於犯罪行為人與否，沒收之」，致該洗錢行為之標的是
    否限於行為人所有者始得宣告沒收，有所疑義，於此情形自
    應回歸適用原則性之規範，即參諸刑法第38條之1第1 項前
    段規定，仍以屬於行為人所有者為限，始應予沒收。
  ⒊查被告於本院準備程序中供稱報酬為1,000元之車資費等語明
    確（見本院卷第47頁），本院又查無證據足資證明被告就所
    領取之現金2萬元另有事實上之處分權，揆諸前開說明，可
    認被告因本案犯罪而取得之未扣案犯罪所得為1,000元，且
    並未發還給告訴人丙○○○，自應依刑法第38條之1第1項前段
    規定諭知沒收。　
六、應依刑事訴訟法第273條之1第1項、第299條第1項前段、第3
    00條、第310條之2、第454條第1項，洗錢防制法第14條第1
    項、第16條第2項，刑法第11條前段、第28條、第339條第1
    項、第55條、第42條第3項、第38條之1第1項前段，刑法施
    行法第1條之1第1項，判決如主文。
七、如不服本判決應於收受判決後20日內向本院提出上訴書狀，
    並應敘述具體理由。其未敘述上訴理由者，應於上訴期間屆
    滿後20日內向本院補提理由書（均須按他造當事人之人數附
    繕本）「切勿逕送上級法院」。
本案由檢察官陳建宇、甲○○提起公訴，經檢察官李孟亭到庭執行
職務。
中　　華　　民　　國　　111 　年　　4 　　月　　22　　日
                  刑事審查庭  法　官　李雅雯
以上正本證明與原本無異。
如不服本判決應於收受判決後20日內向本院提出上訴書狀，並應
敘述具體理由。其未敘述上訴理由者，應於上訴期間屆滿後20日
內向本院補提理由書（均須按他造當事人之人數附繕本）「切勿
逕送上級法院」。
　　　　　　　　　　　　　　　書記官　沈詩婷  
中　　華　　民　　國　　111 　年　　4 　　月　　25　　日
附錄本案論罪科刑法條： 
中華民國刑法第339條（普通詐欺罪）
意圖為自己或第三人不法之所有，以詐術使人將本人或第三人之
物交付者，處5年以下有期徒刑、拘役或科或併科50萬元以下罰
金。
以前項方法得財產上不法之利益或使第三人得之者，亦同。
前二項之未遂犯罰之。
洗錢防制法第14條
有第二條各款所列洗錢行為者，處7年以下有期徒刑，併科新臺
幣5百萬元以下罰金。
前項之未遂犯罰之。
前二項情形，不得科以超過其特定犯罪所定最重本刑之刑。